臺灣高等法院臺中分院刑事判決　　　　 96年度上訴字第398號
上　訴　人　臺灣彰化地方法院檢察署檢察官
被　　　告　乙○○
　　　　　　　　　　6號
上列上訴人因被告毒品危害防制條例案件，不服臺灣彰化地方法
院95年度訴字第1945號中華民國95年12月13日第一審判決（起訴
案號：臺灣彰化地方法院檢察署95年度毒偵字第3707號，併辦：
95年度毒偵字第4992號、96毒偵字第828號），提起上訴，本院
判決如下：
    主  文
上訴駁回。
    事  實
一、乙○○前因竊盜案件，經臺灣彰化地方法院於民國91年11月
    10日，以91年度易字第801號判處有期徒刑2年確定，嗣入監
    執行，於93年2月3日假釋付保護管束。另因竊盜案件，經同
    法院於93年8月16日，以93年度易字第604號判處有期徒刑1
    年確定，並撤銷上開假釋，所餘殘刑有期徒刑6月26日與後
    判之有期徒刑1年接續執行，甫於95年5月31日縮短刑期執行
    完畢。又因施用毒品案件，經同法院裁定送觀察、勒戒後，
    認無繼續施用毒品之傾向，於93年7月7日執行完畢釋放出所
    ，並由臺灣彰化地方法院檢察署檢察官於93年7月8日，以93
    年度毒偵字第1783號為不起訴處分確定。
二、詎乙○○仍不知戒除毒癮，復基於施用第一級毒品海洛因之
    犯意，於95年9月11日，在彰化縣員林鎮○○路○段46號居所
    ，將摻有第一級毒品海洛因之溶液以注射針筒注射身體之方
    式，施用第一級毒品海洛因1次。嗣於95年9月13日14時15分
    許，在其上址居所為警查獲，並扣得其所有供施打第一級毒
    品海洛因所用之吸管及注射針筒各1支。
三、案經彰化縣警察局員林分局報告臺灣彰化地方法院檢察署檢
    察官偵查起訴，及同分局報告同署檢察官移送併辦。
    理  由
甲、有罪部分
一、上開事實，業據被告粱宸瑋於原審審理時坦承不諱，又95年
    9月13日採集其尿液送驗結果，同時呈毒品嗎啡陽性反應，
    有詮昕科技股份有限公司95年10月2日報告編號第00000000
    號濫用藥物尿液檢驗報告1紙在卷可稽。此外，並有尿液代
    號與真實姓名對照表1紙在卷，及被告施用海洛因所用之吸
    管、注射針筒各1支扣案可資佐證，益徵被告之自白確與事
    實相符。
二、被告曾於93年間因施用毒品案件，經臺灣彰化地方法院裁定
    送觀察、勒戒後，認無繼續施用毒品之傾向，於93年7月7日
    執行完畢出所等情，有臺灣高等法院被告全國前案紀錄表及
    全國施用毒品案件紀錄表各1份在卷可參，被告顯係於觀察
    、勒戒執行完畢釋放後，5年內再犯毒品危害防制條例第10
    條第1項之罪，亦堪認定。本案事證已臻明確，被告施用第
    一級海洛因犯行堪予認定，應依法論科。
三、核被告粱宸瑋所為，係犯毒品危害防制條例第10條第1項之
    施用第一級毒品罪。被告持有第一級毒品之低度行為，應為
    其施用第一級毒品之高度行為吸收，不另論罪。被告前因竊
    盜案件，經臺灣彰化地方法院於91年11月10日，以91年度易
    字第801號判處有期徒刑2年確定，嗣入監執行，於93年2月3
    日假釋付保護管束。另因竊盜案件，經同法院於93年8月16
    日，以93年度易字第604號判處有期徒刑1年確定，並撤銷上
    開假釋，所餘殘刑有期徒刑6 月26日與後判之有期徒刑1 年
    接續執行，甫於95年5月31日縮短刑期執行完畢各節，並有
    臺灣高等法院被告前案紀錄表乙紙附卷可資稽考，茲於5年
    以內故意再犯本件有期徒刑以上之罪，為累犯，應依刑法第
    47條第1項規定，加重其刑。另公訴人雖認被告係自95年9月
    8日起至同年9月13日為警採尿之前3日內某日止，除上開95
    年9月11日外之其餘時間，有施用第一級毒品海洛因多次之
    犯行云云。惟據被告於原審審理時否認有此情事，且本案採
    為被告有罪之積極證據即尿液檢驗報告，僅堪佐證被告於95
    年9月13日為警採集尿液送驗前之3日內有施用海洛因之犯行
    1次，無從據以認定被告於上開其餘時間另有施用第一級毒
    品海洛因之事實，此外，復查無其他積極證據足認被告確有
    此部分犯行，應認不能證明被告犯罪，因公訴人認此部分與
    原起訴論罪部分，有集合犯之實質上一罪關係，故不另為無
    罪之諭知。
四、原審認被告罪證明確，適用毒品危害防制條例第10條第1項
    ，刑法第11條前段、第47第1項條、第38條第1項第2款規定
    ，並審酌被告尚無因施用毒品遭判處徒刑之前科紀錄，有臺
    灣高等法院被告前案紀錄表可證，惟被告前因施用毒品行為
    ，經原審法院裁定送觀察、勒戒後，認無繼續施用毒品傾向
    ，於93年7月7日執行完畢釋放乙節，亦有上開前案紀錄表足
    考，今被告無法戒絕毒品，再為施用，自應予相當刑期以資
    矯治其惡行，再審酌被告犯罪之動機、方法、手段、所生危
    害，暨犯後到庭坦承犯行、態度良好，且一經傳喚即行到庭
    ，仍知尊重法律等一切情狀，量處有期徒刑7月，及扣案之
    吸管、注射針筒各1支，係被告所有供施用第一級毒品海洛
    因所用之物，業經被告供明在卷，依刑法第38條第1項第2款
    之規定，併予宣告沒收。其認事用法核無違誤，量刑亦稱妥
    適。檢察官上訴意旨，以原審未及審酌有集合犯關係之其他
    起訴書所載（即95年9月8日至同年月10日；95年9月12日、
    13日施用第一級毒品部分）及併辦部分之犯罪事實（臺灣彰
    化地方法院檢察署以95年度毒偵字第4992、96年度毒偵字第
    828號），指摘原判決不當，為無理由（其他起訴事實部分
    ，前已敘及，併辦部分，詳如後述），應予駁回。
乙、併案退回部分
一、另臺灣彰化地方法院檢察署以95年度毒偵字第4992、96年度
    毒偵字第828號移送本院併案意旨略以：被告基於施用第一
    級毒品海洛因之犯意，另自95年12月4日20、21時許起，至
    95年12月5日15時許止，在其位於彰化縣員林鎮○○里○○
    路○段492巷16號之住所及彰化縣員林鎮○○路39號公共廁所
    內等處，接連施用第一級毒品海洛因2次。又自95年8 月間
    某日起，至96年1月12日上午8時許止，以約1天施用1次之頻
    率，在彰化縣員林鎮○○路○段2巷88號旁廁所，接續施用第
    一級毒品海洛因多次。嗣為彰化縣警察局員林分局員警於(一)
    95年12月5日15時40分許，在彰化縣員林鎮○○路39號公共
    廁所內查獲，並扣得注射針筒1支，採集其尿液送驗，呈嗎
    啡陽性反應。(二)96年1月12日中午12時45分許，在彰化縣員
    林鎮○○路○段2巷88號前為警盤查，經其同意採驗尿液結果
    呈嗎啡陽性反應，因而查知上情。因認被告另涉犯毒品危害
    防制條例第10條第1 項之施用第一級罪嫌。而被告前因施用
    第一級毒品罪嫌，業經本院以96年度上訴字第398號審理中
    ，本件同一被告所涉違反毒品危害防制條例罪嫌，與該案件
    具有集合犯之關係，屬於實質上一罪，為法律上之同一案件
    ，依審判不可分之法理，應併上開案件審判等語。
二、惟查：
(一)、施用毒品致成癮者，固所多見，但施用後而有意戒斷者，亦
    不在少數，因此，尚不得以施用毒品可能成癮，即推斷施用
    者必定持續不斷地施用毒品。本件被告於95年12月5日15時
    40分許、96年1月12日中午12時45分許，兩次為警查獲，經
    採尿送驗結果，呈嗎啡陽性反應，有尿液檢驗報告可證。然
    上開尿液檢驗報告，僅能證明被告於95年12月5日、96年1月
    12日為警查獲前4日內，有施用第一級毒品海洛因之事實，
    尚難憑以證明上開併案部分其他期間內，有持續不斷地施用
    第一級毒品海洛因。
(二)、刑法第56條連續犯之規定業於94年1月7日修正公布刪除，並
    於95年7月1日施行，而依新法對於上開反覆實施犯罪模式之
    對應處置，除合於「接續犯」或「包括一罪」之情形外，則
    僅能依數罪併罰之規定個別處斷。又連續數行為而犯同一之
    罪名，部分之數行為，發生在新法施行前者，新法施行後，
    該部分適用最有利於行為人之法律，若其中部分之一行為或
    數行為，發生在新法施行後者，該部分不能論以連續犯（最
    高法院95年第8次刑事庭會議決議意旨參照）。而依最高法
    院86年台上字第3295號判例意旨，數行為於同時同地或密切
    接近之時地實施，侵害同一之法益，各行為之獨立性極為薄
    弱，依一般社會健全觀念，在時間差距上，難以強行分開，
    在刑法評價上，以視為數個舉動之接續施行，合為包括之一
    行為予以評價，較為合理，方屬接續犯之範疇，足見「接續
    犯」之成立，係以時、空密接性為前提要件，即透過對於同
    一法益之同種類侵害行為繼續不間斷之實行，業已稀釋個別
    行為之獨立性，致使刑法評價時將之視為單一、整體之犯罪
    行為，以符合社會一般人對於行為概念之認知，並與行為人
    之犯罪目的相互結合；至於學理上「包括一罪」概念中，與
    施用毒品之犯罪型態較有關聯者，應屬「集合犯」之態樣，
    此即依一般社會通念，特定犯罪行為具有反覆實施之特性，
    立法者於制定刑罰法律之初，亦已認知該種行為類型之反覆
    性，而有意藉由法條中客觀構成要件之行為要素，含括上開
    具有反覆實施特性之數個犯罪行為，仍僅接受一次刑法之評
    價為已足。然施用毒品犯罪，或為零星偶一之施用，或長期
    不間斷的反覆施用，均有其可能性，是自難認立法者於制定
    刑罰法律之初，已認知施用毒品行為必屬具反覆性之犯罪，
    且有意藉由法條中客觀構成要件之行為要素，含括上開具有
    反覆實施特性之數個犯罪行為。況實務上最高法院歷來僅將
    專以觸犯該等法條之罪，為其日常生活之職業者之常業犯，
    認為其性質上屬多數行為之集合犯，在法律上將之擬制為一
    罪（即學理上稱之實質上一罪）（參照最高法院92年度台上
    字第5115號、92年度台上字第4959號、93年度台上字第3609
    號、94年度台上字第4567號等裁判意旨），而本次刑法修正
    既依據「刑罰公平原則」之考量，刪除有關連續犯之規定，
    並將含有連續犯性質之常業犯一併全數刪除（參見刑法修正
    草案總說明），則再以集合犯之概念評價多數施用毒品之行
    為，即有不當。因此，多次施用毒品犯罪之行為，當無論以
    「集合犯」之餘地，此時則應回歸一般刑法上行為單、複數
    之認定，而予論罪科刑，較稱妥適。是縱使驗尿結果可得證
    明被告於95年12月5日15時40分許、96年1月12日中午12時45
    分許往前回溯72小時內，各有再次施用第一級毒品犯行，檢
    察官認與被告於95年9月13日被查獲前之施用毒品行為（即
    有罪部分），有集合犯之實質上一罪關係，自有誤會。
(三)、綜上所述，檢察官移送併辦之事實與被告經論罪科刑之犯行
    ，非屬集合犯之實質上一罪，自無裁判上一罪之關係，無從
    併案審理，是檢察官認此部分與本案有集合犯之實質上一罪
    關係而聲請併辦，自有誤會，應檢還檢察官依法處理。
丙、又被告受合法傳喚，無正當理由不到庭，爰不待其陳述，逕
    行判決如前。
據上論結，應依刑事訴訟法第371條、第368條，判決如主文。
本案經檢察官甲○○到庭執行職務。
中　　華　　民　　國　　96　　年　　3 　　月　　22　　日
            刑事第八庭  審判長法  官  羅  得  村
                              法  官  張  靜  琪
                              法  官  陳  宏  卿
上列正本證明與原本無異。
如不服本判決應於收受送達後十日內向本院提出上訴書狀，其未
敘述上訴之理由者並得於提起上訴後十日內向本院補提理由書（
均須按他造當事人之人數附繕本）。
                              書記官  柯  孟  伶
中　　華　　民　　國　　96　　年　　3 　　月　　22　　日
【附錄本案論罪科刑法條】
毒品危害防制條例第10條第1項：
施用第一級毒品者，處 6 月以上 5 年以下有期徒刑。
